臺灣板橋地方法院刑事判決　　　　　　　95年度訴字第3628號
公　訴　人　臺灣板橋地方法院檢察署檢察官
被　　　告　甲○○○
上列被告因遺棄案件，經檢察官提起公訴（九十五年度偵字第八
二五四號），本院判決如下：
    主  文
甲○○○無罪。
    理  由
一、公訴意旨略以：被告甲○○○為被害人丁○○○之長女，對
    於丁○○○應扶助、養育及保護。丁○○○因長期罹患心血
    管等疾病，於民國九十三年五月中旬因腦溢血，而為其子凌
    清淵（經臺灣板橋地方法院檢察署另行通緝中）送至址設臺
    北縣樹林市○○街九號之「仁愛醫院」，該病導致丁○○○
    之左側手腳無法自主移動，進食、如廁、洗澡等基本生活皆
    仰賴他人協助，其健康狀況甚差，亦無財產與謀生能力，顯
    無維持其生存所必要之能力，嗣「仁愛醫院」通知凌清淵將
    丁○○○帶回，詎凌清淵不予理會，且搬離原住址，仁愛醫
    院遂於同年五月三十一日通報臺北縣政府社會局，經社會局
    以電話聯繫被告甲○○○，而甲○○○明知其母丁○○○為
    無自救力之人，基於遺棄直系血親尊親屬之犯意，明知其對
    於丁○○○應扶助、養育及保護，對於丁○○○若不為必要
    救助，丁○○○生命將發生危險，竟基於遺棄之犯意，對於
    被遺棄之丁○○○去處毫不關心，從未打聽丁○○○之去處
    ，對於丁○○○之狀況亦未予聞問，而不為其生存必要之扶
    助、養育及保護，使無自救力之丁○○○之生存受有危險。
    嗣於九十四年二月十八日丁○○○經臺北縣政府社會局人員
    依老人福利法之規定進行短期保護而安置於私立土城木新居
    老人長期照護中心。案經臺北縣政府移送（起訴書誤載經丁○○○告訴）臺灣板橋地方法院檢察署檢察官偵查起訴，因
    認被告甲○○○對直系血親尊親屬犯刑法第二百九十四條第
    一項後段之遺棄罪嫌。
二、按犯罪事實應依證據認定之，無證據不得認定犯罪事實；又
    不能證明被告犯罪者，即應諭知無罪之判決，刑事訴訟法第
    一百五十四條第二項、第三百零一條第一項分別定有明文。
    次按犯罪事實之認定，應憑證據，如未能發現相當證據，或
    證據不足以證明，自不能以推測或擬制之方法，為裁判基礎
    ，此有最高法院四十年台上字第八六號判例可參；至於認定
    犯罪事實所憑之證據，雖不以直接證據為限，間接證據亦包
    括在內，然而無論直接或間接證據，其為訴訟上之證明，須
    達於通常一般人均不致有所懷疑，而得確信其為真實之程度
    ，始得據為有罪之認定，最高法院亦著有七十六年台上字第
    四九八六號判例可資參照。又刑法第二百九十四條第一項後
    段之遺棄罪，必以對於無自救力之人，不盡扶養或保護義務
    ，而致其有不能生存之虞者，始克成立。若負有此項義務之
    人，不盡其義務，而事實上尚有他人為之養育或保護，對於
    該無自救力人之生命，並不發生危險者，即難成立該條之罪
    ，最高法院二十九年上字第三七七七號判例可資參照。
三、公訴人認被告甲○○○涉犯刑法第二百九十四條第一項後段
    之遺棄罪嫌，無非係以被告之供述、被害人丁○○○之指訴
    、證人即臺北縣政府社會局社工乙○○、戊○○之證詞，及
    臺北縣政府社會局延長安置個案摘要表、社工員個案摘要表
    、土城區社會福利服務中心個案處理報告、短期保護與安置
    同意書、丁○○○之全戶戶籍資料表、臺北縣政府九十四年
    六月二日北府社老字第０九四０四二０五六一號函、九十四
    年十二月五日北府社老字第０九四０八三五八七五號函、九
    十四年三月四日北府社老字第０九四０一一八二七八號函、
    九十四年五月十六日北府社老字第０九四０三七六一二七號
    函各一份等主要論據。訊據被告甲○○○堅決否認有何遺棄
    直系血親尊親屬之犯行，辯稱：伊早年喪偶，需獨立扶養三
    位子女，經濟負擔相當重，實無經濟能力全額負擔母親之看
    護及醫藥費，但伊自始仍不計臺灣習俗，願與兄弟們分擔責
    任，伊也有積極查訪兄弟們的行蹤，但兄弟們案發後均避不
    見面而苦無結果，且母親在仁愛醫院住院及在土城木新居老
    人長期照護中心期間，伊均有前去探視或以電話關心，母親
    也對檢察官說被告對其很好，其不要對被告提出告訴等語。
四、經查：
（一）被告甲○○○與丙○○、凌枝輝、凌清淵、褚凌碧珠等人
      均係被害人丁○○○之子女即直系血親卑親屬一節，業據
      被告甲○○○、被害人訴人丁○○○供承在卷，並有渠等
      之戶籍資料附卷足憑。又被害人丁○○○長期罹患心血管
      疾病，其於九十三年五月中旬與三子凌清淵同住期間，因
      腦溢血，經凌清淵之妻陳惠貞送往臺北縣樹林市仁愛醫院
      住院治療，嗣因丁○○○之家屬一直未為其辦理出院，亦
      未將其接回自行照顧，仁愛醫院乃通報臺北縣政府社會局
      ，並經丁○○○之同意，於九十四年二月十八日起將丁○○○緊急安置於臺北縣土城市私立土城木新居長期照護中
      心等情，業據證人即被害人丁○○○於本院審理中證述在
      卷，及證人即臺北縣政府社會局社工乙○○於偵查及本院
      審理中、社工戊○○於偵查證述屬實，復有臺北縣政府社
      會局延長安置個案摘要表、社工員個案摘要表、土城區社
      會福利服務中心個案處理報告、短期保護與安置同意書、
      臺北縣政府九十四年六月二日北府社老字第０九四０四二
      ０五六一號函、九十四年十二月五日北府社老字第０九四
      ０八三五八七五號函、九十四年三月四日北府社老字第０
      九四０一一八二七八號函、九十四年五月十六日北府社老
      字第０九四０三七六一二七號函各一份在卷可稽。另徵之
      證人丁○○○於本院審理中證稱：伊在仁愛醫院住院期間
      ，甲○○○有來醫院看伊好幾次，是凌清淵不要伊的，而
      甲○○○來看伊時，多多少少有拿錢給伊，伊女兒（指被
      告）最孝順的，甲○○○後來也有到老人院看伊好幾次，
      且伊有叫醫院通知凌清淵帶伊回家，但凌清淵不要伊等語
      ，是被告辯稱：其知道母親在仁愛醫院住院的事，伊有去
      看母親，也有拿錢給母親等語，應非無據，而公訴意旨認
      被告對於被害人丁○○○去處毫不關心，從未打聽丁○○○之去處，對於丁○○○之狀況亦未予聞問等節，與證人
      丁○○○證述之事實並不相符，自非足採。
（二）再觀之卷附臺北縣土城區社會福利服務中心個案處理報告
      記載：被害人丁○○○於九十三年五月中旬腦溢血，由其
      三媳送往樹林仁愛醫院急診就醫，並為其僱請一名看護工
      ，而丁○○○於樹林仁愛醫院治療，病情穩定控制，側手
      腳無法自主移動，且進食、如廁、洗澡等基本生活皆依賴
      他人協助，並須積極進行復健治療，嗣丁○○○對其子女
      提起遺棄訴訟期間，原看護工因久未拿取薪資而先行離去
      ，另由仁愛醫院聘請看護工幫助丁○○○之生活照顧，故
      丁○○○於仁愛醫院住院期間之基本生活照顧無虞等情。
      足徵被害人丁○○○於九十三年五月中旬與其三子凌清淵
      同住期間，其因腦溢血，經凌清淵之妻陳惠貞送往樹林市
      仁愛醫院住院治療後，被害人丁○○○之病情穩定，且其
      住院期間有看護人員為其為基本生活之照顧，是被害人丁○○○在仁愛醫院住院期間，縱認其卑親屬即包括被告在
      內之扶養義務人雖未出面履行照護之義務，但彼時對於在
      仁愛醫院住院接受該院醫護人員照護之丁○○○的生存，
      難認有發生立即危險之情形。至被害人丁○○○因腦溢血
      經仁愛醫院治療後，其側手腳雖無法自主移動，且進食、
      如廁、洗澡等基本生活皆需依賴他人協助，此觀之上開卷
      附臺北縣土城區社會福利服務中心個案處理報告記載自明
      ，然查被害人丁○○○在仁愛醫院住院期間，均有看護人
      員對其為生活照顧，業如前述，又醫院遇有危急病人，應
      先予適當之急救，並即依其人員及設備能力予以救治或採
      取必要措施，不得無故拖延，醫療法第六十條第一項亦定
      有明文，則被害人丁○○○於仁愛醫院住院期間，縱其有
      危急之情形，則為其治療之仁愛醫院醫護人員，對於丁○○○自應先施予適當之急救，並即依其人員及設備能力予
      以救治或採取必要措施，況且被害人丁○○○原本即屬仁
      愛醫院所接收之病患，於丁○○○或其家屬辦理自行離院
      ，或仁愛醫院依法強制其離院前，仁愛醫院對於被害人丁○○○亦負有救治、照護之義務。是以，仁愛醫院於被害
      人丁○○○在該院住院治療期間，對其仍有救治、照護之
      義務，故本件被害人丁○○○在仁愛醫院住院期間，事實
      上尚有他人即仁愛醫院對其病人丁○○○在該院住院期間
      負有救治、保護之義務甚明，則丁○○○之生命於其在仁
      愛醫院住院其間尚不發生立即之危險。
（三）至被告於被害人丁○○○在仁愛醫院住院期間，經臺北縣
      政府社會局人員通知出面為丁○○○辦理出院後，被告雖
      未出面將被害人辦理出院自行照顧，固據社工乙○○、戊○○證述屬實，然被害人丁○○○於九十三年五月中旬既
      非被告本身或其委託他人送至仁愛醫院住院治療，且被告
      於丁○○○在仁愛醫院住院期間，亦數次前往醫院探視，
      實難認被告有遺棄被害人之故意，況且被害人丁○○○在
      仁愛醫院住院治療後，其病情穩定，並有醫護人員為其為
      基本生活之照顧，斯時被害人之生命既未發生立即危險，
      而仁愛醫院在被害人離院前對之仍負有救治、保護之義務
      ，揆諸首開最高法院二十九年上字第三七七七號判例意旨
      ，被告之行為自難成立刑法第二百九十四條第一項後段之
      遺棄罪，是被告辯稱其無遺棄犯行等語，洵堪採信。
六、綜上所述，本件依公訴人所舉證據，尚不足證明被告有何遺
    棄之犯行，本院復查無其他積極證據證明被告有何公訴人所
    指之犯行，揆諸首揭法條及判例意旨，本件不能證明被告犯
    罪，爰依法諭知無罪之判決。
據上論斷，應依刑事訴訟法第三百零一條第一項，判決如主文。
本件經檢察官黃怡華到庭執行職務。
中　　華　　民　　國　　96　　年　　2 　　月　　26　　日
                  刑事第十六庭  審判長法　官 白 光 華
                                      法　官 曾 淑 娟
                                      法　官 楊 志 雄
以上正本證明與原本無異。
如不服本判決應於送達後十日內向本院提出上訴狀。
                                      書記官 陳 春 銘
中　　華　　民　　國　　96　　年　　2 　　月　　27　　日
